臺灣嘉義地方法院民事判決
110年度朴簡字第58號
原      告  台新資產管理股份有限公司

法定代理人  吳統雄  


訴訟代理人  吳承翰  
            王裕程  
被      告  陳峰梁  
被代位人    陳蘭惠  
上列當事人間代位請求分割遺產事件，本院於民國110年8月5日
言詞辯論終結，判決如下：
    主  文
一、被代位人陳蘭惠及被告公同共有如附表一所示陳玉瑞的遺產
    ，應按附表一分割方法欄所載方法予以分割。
二、訴訟費用由兩造依附表二所示比例負擔。
    事實及理由
一、原告主張：
（一）被代位人陳蘭惠對原告負有債務，尚積欠原告新臺幣（下
      同）195,527元及其利息沒有清償，原告已取得本院102年
      度司促字第14023號支付命令及確定證明書(下稱系爭確定
      證明書)。如附表一所示的遺產（下稱系爭遺產）原為被
      告及被代位人的被繼承人陳玉瑞所有，陳玉瑞於民國104
      年4月18日死亡後，由被告與被代位人繼承，應繼分比例
      如附表二所示。因為被代位人怠於行使分割系爭遺產的權
      利，已妨礙原告對他的財產的執行，原告為保全債權的必
      要，自得代位債務人陳蘭惠的繼承人地位，請求分割系爭
      遺產，以終止被告間的公同共有關係。因此，依照民法第
      242條規定提起本訴，請求依繼承人的應繼分比例，將系
      爭遺產分割為分別共有等語。
（二）聲明：被告與被代位人應就陳玉瑞所遺的系爭遺產准予分
      割，分割方法按繼承比例分割為分別共有。
二、被告答辯：對於原告請求沒有意見。
三、得心證的理由：
（一）原告主張被代位人陳蘭惠積欠原告195,527元及利息尚未
      清償，原告已取得債權憑證。系爭遺產原為被繼承人陳玉
      瑞所有，陳玉瑞於104年4月18日死亡後，由被告與被代位
      人共同繼承，各有如附表二所示的應繼分等情況，已有提
      出系爭確定證明書、土地登記謄本、戶籍謄本為證，也有
      財政部南區國稅局110年5月31日南區國稅嘉縣營所字第11
      02243876號函暨所附嘉義縣分局遺產稅核定通知書可佐（
      本院卷第19至37頁、第91至93頁），且被告也沒有爭執，
      所以原告主張可以相信為真實。
（二）按債務人怠於行使其權利時，債權人因保全債權，得以自
      己之名義，行使其權利，民法第242條前段定有明文。且
      此項代位權行使之範圍，依同法第243條但書規定之旨趣
      推之，尚不以保存行為為限，凡以權利之保存或實行為目
      的之一切審判上或審判外之行為，諸如假扣押、假處分、
      聲請強制執行、實行擔保權、催告、提起訴訟等，皆得由
      債權人代位行使。次按，繼承人有數人時，在分割遺產前
      ，各繼承人對於遺產全部為公同共有；繼承人得隨時請求
      分割遺產，但法律另有規定或契約另有訂定者，不在此限
      ，此觀諸同法第1151條、第1164條規定甚明。查被代位人
      積欠原告上述債務，並經原告取得執行名義，已經如前敘
      ，被代位人既未清償，又怠於行使其遺產分割請求權，原
      告為保全其債權，依民法第242條規定代位行使陳蘭惠請
      求分割遺產的權利，訴請裁判分割系爭遺產，加上系爭遺
      產未見有何依法律規定或依契約訂定不得分割的情形，自
      屬有據，應該准許。
（三）按繼承人欲終止其間之公同共有關係，惟有以分割遺產之
      方式為之，而公同共有物分割之方法，依民法第830條第2
      項之規定，按分別共有物分割之規定即以原物分配或變賣
      分割為之。是以，將遺產之公同共有關係終止改為分別共
      有關係，性質上屬於分割遺產方法之一（最高法院82年度
      台上字第748號判決參照）。且裁判分割共有物訴訟，為
      形式之形成訴訟，其事件本質為非訟事件，究依何種方式
      為適當，法院有自由裁量之權，並應斟酌當事人之聲明、
      共有物之性質、經濟效用及全體共有人之利益等情事公平
      決之，不受當事人聲明之拘束，但應斟酌共有人之利害關
      係、共有物之性質、價格及利用效益等狀況，以謀分割方
      法之公平適當。本院審酌附表一編號1至9所示不動產的財
      產性質，以原物分配於各共有人並無困難，且能維持經濟
      效用，故認由被告與被代位人按如附表二所示應繼分比例
      ，分割為分別共有為適當。關於如附表一編號10至11所示
      存款部分，本院斟酌該等財產性質上非不得原物分割，故
      按被告如附表二的應繼分比例分配，應屬適當。
四、結論，原告請求請求分割系爭遺產，為有理由，應予准許 
    ，因此判決如主文第1項所示。
五、末按因共有物分割、經界或其他性質上類似之事件涉訟，由
    敗訴當事人負擔訴訟費用顯失公平者，法院得酌量情形，命
    勝訴之當事人負擔其一部，民事訴訟法第80條之1定有明文
    。分割遺產之訴，是屬於固有必要共同訴訟，原告代位債務
    人陳蘭惠起訴請求，符合法律規定，但是被告等人被訴，也
    是固有必要共同訴訟的性質所使然，為求公允，於是以分配
    遺產之比例即各繼承人的應繼分，酌定本件訴訟費用之分擔
    ，又原告既代位債務人陳蘭惠提起本件訴訟，且債務人陳蘭
    惠並非訴訟當事人，則原應由債務人陳蘭惠分擔的訴訟費用
    ，自應命由行使代位權的原告負擔，所以判決如主文第2項
    所示。
六、訴訟費用負擔之依據：第78條、第85條第1項但書。 
中　　華　　民　　國　　110 　年　　8 　　月　　18　　日
                  臺灣嘉義地方法院朴子簡易庭
                                  法　官　吳芙蓉
以上正本係照原本作成。
如對本判決上訴，須於判決送達後20日內向本庭（嘉義市文化路
308之1號）提出上訴狀（均須按他造當事人之人數附繕本）。

中　　華　　民　　國　　110 　年　　8 　　月　　18　　日
                                  書記官  葉芳如
附表一：被繼承人陳玉瑞所遺財產編號遺產分割方法1嘉義縣○○鄉○○段○○○段000地號土地按附表二所示應繼分比例分割為分別共有。2嘉義縣○○鄉○○段000地號土地按附表二所示應繼分比例分割為分別共有。3嘉義縣○○鄉○○段000地號土地按附表二所示應繼分比例分割為分別共有。4嘉義縣○○鄉○○段000地號土地按附表二所示應繼分比例分割為分別共有。5嘉義縣○○鄉○○段000地號土地按附表二所示應繼分比例分割為分別共有。6嘉義縣○○鄉○○段000地號土地按附表二所示應繼分比例分割為分別共有。7嘉義縣○○鄉○○段000地號土地按附表二所示應繼分比例分割為分別共有。8嘉義縣○○鄉○○段000地號土地按附表二所示應繼分比例分割為分別共有。9嘉義縣○○鄉○○段000地號土地按附表二所示應繼分比例分割為分別共有。10嘉義縣六腳鄉農會存款新臺幣（下同）9,199元按附表二所示應繼分比例分配。11嘉義縣六腳蒜頭郵局存款90,856元按附表二所示應繼分比例分配。附表二：
編號 姓名 應繼分 訴訟費用負擔比例 1 陳峰梁 1/2 同左 2 陳麗惠(由原告負擔) 1/2 同左